【裁判字號】    91,上訴,1855
【裁判日期】    920821
【裁判案由】    證券交易法等
【裁判全文】
臺灣高等法院高雄分院刑事判決          九十一年度上訴字第一八五五號
    上  訴  人  臺灣高雄地方法院檢察署檢察官
    上  訴  人
    即  被  告  乙○○
    選任辯護人  吳建勛律師
                吳賢明律師
                盧世欽律師
    被      告  戊○○
    選任辯護人  謝仲瑜律師
                王進佳律師
右上訴人等因被告等違反證券交易法等案件，不服臺灣高雄地方法院八十七年度訴字
第二一００號中華民國九十一年九月三十日第一審判決（起訴案號：臺灣高雄地方法
院檢察署八十七年度偵字第三０六、一四一０號），提起上訴，本院判決如左：
      主      文
原判決關於乙○○填載不實會計憑證部分及戊○○部分均撤銷。
乙○○共同連續商業負責人，以明知為不實之事項，而填製會計憑證，處有期徒刑壹
年陸月。
其他上訴駁回。
戊○○甲訴不受理。
      事      實
一、乙○○係昱成建設股份有限甲司（現名稱改為昱成聯合科技股份有限甲司，以下
    簡稱昱成甲司）董事長，為商業會計法上之商業負責人，為圖虛增昱成甲司八十
    四年度之業績，從昱成甲司上市股東符合融資融券標準，以活絡股票交易。明知
    昱成甲司分別與南成玻璃行之丙○○、瑞清營造甲司（下稱瑞清營造）、巨東電
    業甲司（下稱巨東電業）之實際經營人丁○○、岡陵石材有限甲司（下稱岡陵甲
    司）、岡鴻石材有限甲司（下稱岡鴻甲司）之實際經營人蕭欽文，實際上並無買
    賣昱成甲司所建造「輝煌時代」大樓房屋之交易行為及真意，竟夥同昱成甲司總
    經理戊○○（已於九十二年七月二十三日死亡），由戊○○出面向南成玻璃行之
    丙○○、瑞清營造、巨東電業之實際經營人丁○○，岡陵甲司、岡鴻甲司之實際
    經營人蕭欽文，以扣留其等承作昱成甲司之子甲司榮久營造股份有限甲司之工程
    款為挾，要求其等配合昱成甲司製作假業績，丙○○、丁○○、蕭欽文等人應允
    後，乙○○、戊○○遂先後與丙○○、丁○○、蕭欽文共同基於概括之犯意聯絡
    ，並自八十四年十二五月日起，至同年月二十三日止佯由昱成甲司將位於高雄市
    ○○○路三七八號房屋（起訴書誤為房地）出售予瑞清營造，價金為一千三百八
    十萬元；佯將位於高雄市○○○路三七八號之三房屋（起訴書誤為房地）出售予
    巨東電業，價金為四千四百九十萬元；佯將位於高雄市前鎮區○○○路四八二號
    房屋（起訴書誤為房地）出售予丙○○，價金為新台幣（下同）一千三百七十五
    萬元。佯將位於高雄市前鎮區○○○路四九四號、四九六號房屋，分別以一千三
    百七十五萬元、一千四百五十萬元價金，售予岡陵甲司及岡鴻甲司。昱成甲司並
    先後於八十四年十二月五日、十五日、十九日、二十三日，分別依上開虛偽不實
    交易內容開立統一發票會計憑證，先後將上述明知為不實之事項填載於統一發票
    會計憑證上，供為昱成甲司之虛偽銷貨憑證。後丁○○、丙○○再應乙○○、戊○○之要求，由丁○○開立發票人為瑞清營造、付款人為台東區中小企業銀行五
    甲分行、發票日八十四年十二月二十八日、面額一百三十八萬元之支票、發票人
    為巨東電業、付款人為台東區中小企業銀行五甲分行、發票日八十四年十二月二
    十八日、面額四百四十九萬元之支票各乙紙，及由丙○○開立其為發票人、付款
    人為華南商業銀行光華分行、發票日八十四年十二月二十八日、面額一百三十八
    萬元之支票乙紙，佯以支付約百分之十之買賣價金，惟由乙○○以其私人資金，
    匯入前揭支票之帳戶內，經昱成甲司承兌。蕭欽文部分，亦由乙○○以同一手法
    代墊百分之十價金方式處理。後乙○○、戊○○於八十五年二月二十四日、八十
    五三月二日及八十五年三月七日，先後與蕭欽文、丁○○、丙○○基於共同使甲
    務員登載不實事項於甲文書之犯意，委由不知情之代理人蔡麗雯、劉麗琴、仁
    和持前開虛假之買賣契約前往原審甲證處辦理甲證，使不知情之甲證人登載於甲
    文書上，足以生損害於原審甲證處對甲證書內容真實性。嗣昱成甲司乃將上開虛
    增業績制作於該甲司八十四年度之業績報表上，送交台灣證券交易所及證管會核
    備。
二、案經法務部調查局南部地區機動工作組移送臺灣高雄地方法院檢察署檢察官偵查
    起訴。
      理      由
甲、被告乙○○部分：
  壹、有罪部分：
    一、訊據上訴人即被告乙○○矢口否認有前開犯行，辯稱：昱成甲司長期合作之
        承包廠商於昱成甲司推出新案場時，往往會捧場預購，昱成甲司對於下游承
        包商之捧場，本於感謝立場，祇要求支付第一期款或部分款項，丙○○為負
        責人之南成玻璃，陳富為實際經營人之瑞清營造及巨東電業，蕭欽文為實際
        經營人之岡陵甲司、岡鴻甲司即按此商場慣例購買上開房屋，上開買賣均係
        真正，其交易所開立之統一發票亦非虛偽，後來丙○○、丁○○與伊有工程
        款之糾紛，致遭其等挾怨報復，謊稱上開買賣契約係虛偽云云。
    二、經查：
      (一)右揭事實，業據證人丁○○、丙○○於法務部調查局南部地區機動工作組調
        查中及本院調查中、原審證述明確，復有買賣契約書三紙、統一發票影本、
        昱成甲司客戶已繳款明細表、上開瑞清營造及巨東電業之支票影本，及華南
        商業銀行光華分行帳號00000000000存款往來明細表、契稅申報
        書、甲證書、土地建築改良物買賣、所有權移轉契約書等影本各五份附卷可
        稽。
      (二)本件被告乙○○雖謂建設甲司長期合作之承包廠商於建設甲司推出新案場時
        ，往往會捧場預購，建設甲司對於下游承包商之捧場，本於感謝立場，祇要
        求支付第一期款或部分款項，丙○○為負責人之南成玻璃行、瑞清營造及巨
        東電業即按此商場慣例購買上開房屋云云。然查上開買賣均僅以支票支付百
        分之十價款後，買受人即未再付任何款項等情，又據被告吳復興供明在卷。
        且上開票款皆是由乙○○之私人資金匯入前開支票帳戶供兌現之情，除據證
        人丁○○、丙○○陳證屬實外，亦經被告乙○○供稱：票款是由伊私人借貸
        給買受人等語，足見本件交易情形，已非尋常。再者，觀諸前述書面買賣契
        約，對於付款流程、何時過戶均付之闕如，可知，若契約當事人之間確有買
        賣真意，則昱成甲司將第一期價金支票承兌後，非惟並未將房屋移轉登記予
        買受人，以向銀行辦理貸款支付其餘價款，此有高雄市政府地政處前鎮地政
        事務所建物登記謄本在卷可憑，亦未見以何買受人之工程款扣抵，旋契約當
        事人即以買受人無法支付其餘款項為由解約，顯大違常情。
      (三)至於證人蕭欽文雖供證未於右述時地以岡陵、岡鴻甲司名義向昱成甲司購買
        上述高雄市○○路四九四號及四九六號兩間房屋，然岡陵甲司、岡鴻甲司與
        昱成甲司就上述兩間房屋訂有買賣契約等情，除據被告供明在卷，並有上述
        兩間房屋之契稅申報書、甲證書及土地建築改良物買賣所有權移轉契約書等
        影本各二份附於本院卷可稽。復有岡陵甲司及岡鴻甲司分別於八十五年十月
        二十一日及同年十一月一日出具載明同意上述四九四、四九六號房屋所交之
        價金由昱成甲司沒收之切結書影本二紙在卷可按，足證蕭欽文於右述時地確
        有以岡陵、岡鴻甲司名義與昱成甲司訂立虛偽買賣上述房屋起訴，至為明確
        。
    四、被告乙○○之昱成甲司於八十四年十二月五日、十二月十五日及十二月十九
        日，分別以上述價格將前開房至出售予巨東電業、瑞清營造、南成玻璃行、
        岡陵甲司、岡鴻甲司，均由上開甲司簽發十分之一房屋價金之支票交予昱成
        甲司充作簽約金，而上開支票均由乙○○以私人款項代為墊付，後買受上述
        房屋之巨東業業等甲司負責人丙○○、丁○○、蕭欽文等人即未再支付任何
        款項等情，已如前述。然昱成甲司出售上述房屋之後，立即開出銷售銷房屋
        之統一發票，惟均未辦理房屋所有權移轉登記。後又於八十五年二月二十四
        日、二月二日及三月七日分別向原審法院甲證處辦理甲證，後即向高雄市稅
        捐稽徵處前鎮分處申報繳納契稅，以上各情，有甲證書、契稅申報書影本各
        五分在卷足憑。迄八十五年四月間，昱成甲司又向高雄市稅捐稽徵處前鎮分
        處申請撤銷前開房屋買賣，並辦理註銷應繳納之契稅，且獲前鎮分處准許，
        有該分處八十五年四月十七日高市稽前財字第一一二二八號及八十五年四月
        二十六高雄市稽前財字第一二一一一號及第一二一一二號函影本各份附卷可
        稽，且為被告乙○○所不爭執。核昱成甲司八十四年十二月間出售前開房屋
        予巨東電業等甲司之銷售之金額高達一億零七十萬元。而前開房屋之買受人
        僅支付買賣價金十分之一之支票以充簽約金，而款票又由被告代墊以供兌現
        ，亦即買受人未支付任款項，而昱成甲司於八十五年四月間又將前開房屋買
        賣予以撤銷，足見本件前開房屋買賣顯屬虛偽，其目的在澎脹、虛增昱成甲
        司八十四年之銷售業績甚明。又查依卷之昱成建設股份有限甲司「輝皇時代
        」八十四年度銷售額鑑定補充意見書所載：「輝皇時代」八十四年度銷售額
        為新台幣二億九千七百六十五萬零八百零五元，如扣除爭議戶數後，是否具
        有融資融券資格﹖如依八十五年七月二日修正之「有價證券得為融資融券標
        準」，昱成建設股份有限甲司八十四年度之稅前純益在其「輝皇時代」工案
        之銷售額經調整後，即呈負數，尚難謂與得甲告為融資融券交易股票之標構
        成要件有合」等情以觀，足見昱成甲司八十四年銷售額如扣除上開虛增之銷
        售金額一億零七十萬元，即其股票即難達融資融券之標準，至為明確，綜上
        所述，被告所辯上情，無非卸責之詞，不足採信。本件事證明確，被告之犯
        行，堪以認定。
    三、按統一發票係商業會計法第十五條所稱之會計原始憑證；核被告製作不實統
        一發票會計憑證所為，係犯刑法第商業會計法第七十一條第一款填載不實會
        計憑證罪。又填載不實會計憑證罪本含有業務上登載不實文書罪之性質，自
        不應再論以刑法第二百十六條、第二百十五條之行使業務上登載不實文書罪
        。又被告使原審甲證人登載虛假買賣於甲證書之行為，係犯刑法第二百十四
        條之使甲務員登載不實罪。又被告與戊○○間，就前開犯行，被告與丙○○
        、丁○○、蕭欽文間，就前開使甲務員登載不實犯行，各有犯意連絡及行為
        分擔，均為共同正犯，又被告先後多次違反商業會計法及使甲務員登載不實
        犯行，時間密接，所犯構成要件相同，顯各係基於概括犯意，反覆為之，應
        各依連續犯之規定論以一罪，並加重其刑。又被告以上所犯二罪間，有方法
        結果之牽連關係，應依牽連犯之規定，從一重之商業會計法第七十一條第一
        款處斷。又被告利用不知情之代書實施犯罪，應成立間接正犯。又甲訴人就
        被告使甲務員登載不實文書罪部分雖未起訴，然該部分均與起訴之事實部分
        ，具有牽連犯之關係，係裁判上一罪，為起訴效力所及，本院自得一併審理
        。
    四、原審予以被告論科，固非無見，惟查：(一)被告之昱成甲司確有以假買賣之方
        式，與蕭欽文岡鴻、岡陵甲司簽訂前述房屋之買賣契約之事實，而原審認被
        告此部分不成立犯罪，自有未合。(二)被告利用不知情之代書蔡麗雯、劉麗琴
        、仁和實施犯罪，應成立間接正犯，而原判決就此部分未於理由欄內予以
        說明，自屬理由不備。(三)被告以假買賣之方式，虛增昱成甲司八十四年銷售
        業績高達一億零七十萬元，足使投資大眾誤認昱成甲司八十四年業績亮麗，
        股價必隨之上漲，而紛紛購入昱成甲司之股票，導致股價虛漲，結果由於業
        績虛列之故，股價因而下跌，慘遭套牢，惡性非輕，而原審僅量處被告有期
        徒刑五月，量刑顯屬過輕不當，亦有未合。被告上訴意旨，仍執前詞，否認
        犯罪，因無足取。甲訴人上訴意旨，執前開(三)之情詞，指摘原審此部分判決
        不當，為有理由，及原審此部分判決有上述(一)(二)之可議，自應由本院將原審
        此部分判決撤銷改判。審酌被告以假買賣之方式，虛增昱成甲司八十四年銷
        售金額高達一億零七十萬元，導致昱成甲司股價虛漲，股市投資人慘遭套牢
        ，惡性非輕，且犯後否認犯行，態度不佳等一切情狀，量處如主文第二項所
        示之刑，以資儆徵。
  貳、無罪部分：
    一、甲訴意旨略以：被告乙○○與廖龍朝、邱櫻桃分別係吉泰投資有限甲司、慶
        資股份有限甲司、傳助投資股份有限甲司（下分稱吉泰投資、慶聯投資、傳
        助投資）之負責人，吳溫華妹係聯新投資股份有限甲司、新泰投資股份有限
        甲司（下分稱聯新投資、新泰投資）之負責人，渠四人對於在證券交易法所
        上市之昱成建設股票，意圖抬高交易價格，乃基於犯意聯絡，於八十六年一
        月二十三日、二十四日、二十五日、三十一日、二月一日，以約定價格為如
        附表所示之相對買進、賣出行為。因認被告等均係犯（修正前）證券交易法
        第一百七十一條、第一百五十五條第一項第三款之罪云云。
    二、按犯罪事實應依證據認定之，無證據不得推定其犯罪事實，刑事訴訟法第一
        百五十四條定有明文。又所謂認定犯罪事實之證據，係指足以認定被告確有
        犯罪行為之積極證據而言，如未發現相當證據，或證據不足以證明，自不能
        以推測或擬制之方法，以為裁判基礎。且刑事訴訟上證明之資料，無論其為
        直接證據或間接證據，均須達於通常一般人均不致於有所懷疑，而得確信其
        為真實之程度，始得據為有罪之認定，若其關於被告是否犯罪之證明未能達
        此程度，而有合理性懷疑之存在，致使無從形成有罪之確信，根據「罪證有
        疑，利於被告」之證據法則，即不得遽為不利被告之認定，其以情況證據（
        即間接證據）斷罪時，尤須基於該證據在直接關係上所可證明之他項情況事
        實，本乎推理作用足以確證被告有罪，方為合法，不得徒憑主觀上之推想，
        將一般經驗上有利被告之其他合理情況逕予排除，此觀諸最高法院七十六年
        臺上字第四九八六號、三十二年度上字六七號判例意旨亦甚明顯。次按，證
        券交易法第一百五十五條第一項第三款之要件，係以行為人通謀，以約定價
        格，一方出售或購買有價證券時，使約定人同時為購買或出售之相對行為，
        違反之者，始得依同法第一百七十一條之規定處罰。
    三、甲訴人認被告乙○○與同案被告廖龍朝、邱櫻桃、吳溫華妹涉有前揭罪嫌係
        以台灣證券交易所股份有限甲司（下稱台灣證券交易所）之監視報告及附件
        在卷可稽聯投資為論據。然查，揆諸台灣證券交易所對昱成建設股份有限甲
        司股票（下稱昱成股票）於八十五年十二月二十三日至八十六年二月二日期
        款間之受託買賣情形進行查核後，所為上開監視報告之查核結果係記載：
      1.經分析查核對象買賣昱成股票之交易情形，發現可能相關投資人集團Ａ（乙○○、吳溫華妹、廖龍朝、信助投資股份有限甲司、慶聯投資股份有限甲司
        、聯新投資股份有限甲司、新泰投資股份有限甲司、吉泰投資有限甲司等八
        名）於一個月內有三日以上成交買進或賣出之成交量，達該股票當日成交總
        量二０％以上之情事，經整理列表於後：如附件一。
      2.經分析查核對象買賣昱成股票之交易情形，發現可能相關投資人集團Ｄ（郭
        坤樟、林月華、陳釵、潘希偉、高慧芬、高悅惠、徐豪杰、趙幼琴、趙小琴
        等九名）於一個月內有三日以上成交買進或賣出之成交量，達該股票當日成
        交總量二０％以上之情事，經整理列表於後：如附件二。
      3.分析可能相關投資人集團Ａ、集團Ｄ之交易行為，並未發現渠等對昱成股票
        之委託買進及委託賣出，其時間差距在十分鐘以內，且其委託買進或賣出數
        量達一００交易單位以上，且委託價格相同。
      4.綜合前開所述，分析查核對象之交易情形，尚未達本款（即證券交易法第一
        百五十五條第三款）之查核要件標準。
        是以甲訴人起訴被告乙○○與同案被告被告廖龍朝、邱櫻桃、吳溫華妹一等
        人對昱成股票有於八十六年一月二十三日、二十四日、二十五日、三十一日
        、二月一日，以約定價格，為出售與購買或購買與出售之相對行為，自無據
        。此外，復查無其他確切之證據足證被告有甲訴人所指之犯行，依前開說明
        ，應認被告此部分犯罪，尚屬不能證明。則原審所為被告此部分無罪之諭知
        ，尚無不當。甲訴人上訴意旨，仍執陳詞，指摘原審此部分判決不當，難認
        有理由，應予駁回。
    四、本件甲訴人雖起訴被告乙○○等人違反證券交易法第一百五十五條第一項第
        三之規定，而犯同法第一百七十一條之罪嫌，惟於起訴書所載之附表，與上
        開監視報告第二十五頁相同，係有關昱成股票可能相關投資人集團Ａ相對成
        交明細表，此乃台灣證券交易所認為被告乙○○等人有違反（修正前）證券
        交易法第一五五條第一項第二款情形之查核結果，縱被告乙○○等人或有違
        反該款之規定，然證券交易法於八十九年七月十九日修正時，已將該法第一
        百五十五條第一項第二款「沖洗買賣」之規定廢除，附此敘明。
乙、被告戊○○部分：
  一、甲訴意旨略以：被告戊○○係昱成甲司之總經理，與該甲司之董事長乙○○二
      人，於八十四年十二月間，為使昱立建設上市股票符合融資融券標準，以活絡
      股票交易，乃基於犯意之聯絡，思以偽造買賣之方式虛增甲司業績，而於八十
      四年間，明知高雄市○○○路四九四號、四九六號、四八二號房地並未出售予
      岡陵石材甲司、岡鴻石材甲司，丙○○，同市○○○路三七八號、三七八之三
      號房地並未賣予瑞清營造、巨東甲司，竟在會計帳冊內記載已經售出，價金分
      別為新台幣（下同）一千四百五十萬元，一千三百七十五萬元、一千三百七十
      五萬元、一千三百八十萬元、四千四百九十萬元，及虛開發票等會計憑證。案
      經法務部調查局南部地區機動工作組移送偵辦，因認被告有共同商業會計法第
      七十一條第一款之填載不實會計憑證罪嫌。
  二、按案件有被告死亡之情形者，應諭知不受理之判決，又諭知不受理之判決，得
      不經言詞辯論為之，刑事訴訟法第三百零三條第五款、第三百零七條分別定有
      明文。
  三、查被告戊○○業於九十二年七月二十三日死亡，此有被告之選任辯護人之陳報
      狀及被告之死亡證明書在卷可考。依前開法條之說明，自應由本院將原審關於
      被告戊○○部分之判決予以撤銷，另為甲訴人不受理之判決，並不經言詞辯論
      之。
據上論斷，應依刑事訴訟法第三百六十八條、第三百六十九條第一項前段、第三百六
十四條、第二百九十九條第一項前段、第三百零三條第五款、第三百零七條、商業會
計法第七十一條第一款、刑法第十一條前段、第二十八條、第五十六條、第二百十四
條、第五十五條、罰金罰鍰提高標準條例第一條前段，判決如主文。
本案經檢察官方娜蓉到庭執行職務。
中    華    民    國     九十二     年       八       月     二十一     日
                              臺灣高等法院高雄分院刑事第三庭
                  審判長法官  周賢銳
                                        法官  黃建榮
                                        法官  謝宏宗
右正本證明與原本無異。
如不服本判決應於收受本判決後十日內向本院提出上訴書狀，其未述上訴理由者，
並得於提起上訴後十日內向本院補提理由書狀（均須按他造當事人之人數附繕本)「
切勿逕送上級法院」。
                                      書記官  賴梅琴
中    華    民    國     九十二     年       八       月     二十六     日
附錄：本判決論罪科刑法條：
商業會計法第七十一條第一款：
商業負責人、主辦及經辦會計人員或依法受託代他人處理會計事務之人員有左列情事
之一者，處五年以下有期徒刑、拘役或科或併科新臺幣十五萬元以下罰金：
一、以明知為不實之事項，而填製會計憑證或記入帳冊者。
二、故意使應保存之會計憑證、帳簿報表滅失毀損者。
三、意圖不法之利益而偽造、變造會計憑證、帳簿報表內容或撕毀其頁數者。
四、故意遺漏會計事項不為記錄，致使財務報表發生不實之結果者。
五、其他利用不正當方法，致使會計事項或財務報表發生不實之結果者。
刑法第二百十四條
明知為不實之事項，而使甲務員登載於職務上所掌之甲文書，足以生損害於甲眾或他
人者，處三年以下有期徒刑、拘役或五百元以下罰金。
                                                                        Ｆ


司法院資訊處製作；財團法人民間司法改革基金會備份。
